臺灣澎湖地方法院行政訴訟判決
111年度簡字第3號
原      告  澎湖縣政府
法定代理人  賴峰偉  
訴訟代理人  歐政和  
            洪春免  
被      告  蔡祖稅  
            蔡東明  
            蔡東蜜  
            顏蔡麗花
上  一  人
訴訟代理人  方勝新律師
被      告  陳茵姿  
            王文和  
            王弘揚  
            王雅音  
上列當事人間返還公法上不當得利事件，原告提起行政訴訟，本
院於民國111年11月24日言詞辯論終結，判決如下︰
    主  文
原告之訴駁回。
訴訟費用由原告負擔。
    事實及理由
一、程序部分：
　㈠本件因屬公法上財產關係而涉訟，其標的金額在新臺幣（下
    同）50萬元以下，依行政訴訟法第229條第1項第3款規定，
    應適用簡易訴訟程序，以地方法院行政訴訟庭為第一審管轄
    法院。
　㈡除被告顏蔡麗花外，其餘被告未於言詞辯論期日到場，核無
    行政訴訟法第236條、第218條準用民事訴訟法第386條所列
    各款情形，爰依原告之聲請，由其一造辯論而為判決。　　
二、事實概要：原告為辦理「澎湖三號線（○○○段）道路拓寬工
    程」，需用坐落澎湖縣○○鄉○○○段0000地號等326筆土地，經
    臺灣省政府於民國85年3月9日以八五澎府地二字第000000號
    函核准徵收，遂於85年9月18日以八五澎湖地權字第00000號
    （下稱系爭公告）公告徵收，公告日期自85年9月21日起至8
    5年10月21日止，並以85年10月16日八五澎府地權字第00000
    號函（下稱系爭85年10月16日函）通知各土地所有人領取補
    償費。而需用訴外人蔡△所有坐落澎湖縣○○鄉○○○1764-1、17
    64-2、1764-3土地（應有部分各1/3，重測後地號分別為澎
    湖縣○○鄉○○段439、440、443，下合稱系爭土地），經被告
    之被繼承人蔡○於86年12月31日檢附相關文件後，領取系爭
    土地補償費13萬9,883元（下稱系爭補償費）。嗣訴外人甲○
    ○、乙○○於109年5月28日向原告陳情，始知悉系爭補償費領
    取通知函先前誤寄予與系爭土地原所有人同名同姓之蔡△（
    為蔡○之被繼承人）。嗣原告以109年7月3日府財開字第0000
    000000號函、109年8月21日府財開字第0000000000號函通知
    蔡○之繼承人即被告限期繳回系爭補償費，然未獲置理。原
    告復以110年7月5日府財開字第0000000000號函（下稱系爭1
    10年7月5日函）通知被告撤銷系爭85年10月16日函通知領取
    系爭土地補償費之處分，再以110年8月19日府財開字第0000
    000000號函（下稱系爭110年8月19日函）通知被告於文到30
    日內繳回系爭補償費。被告蔡祖稅不服，對於系爭110年7月
    5日函、110年8月19日函提起訴願，經內政部於110年12月20
    日以台內訴字第0000000000號，就系爭110年7月5日函部分
    決定不受理；就系爭110年8月19日函部分決定撤銷，而認本
    件應由原告向法院提起一般給付訴訟，原告遂提起本件行政
    訴訟。
三、原告主張：因甲○○、乙○○於109年5月28日向原告陳情，始知
    悉系爭補償費領取人有誤，則原告就系爭85年10月16日函之
    撤銷權應自109年5月28日起算2年，原告於110年7月5日撤銷
    該函並未逾2年，且就系爭補償費之請求權時效應自109年5
    月28日起算15年，未罹於時效。又蔡○於領取系爭補償費時
    雖已77歲，仍依相關函文說明領取系爭補償費，並簽署切結
    書，足認其智識清楚，無信賴保護原則之適用等情。爰依行
    政訴訟法第8條第1項提起本件訴訟，聲明：被告應連帶給付
    原告13萬9,883元，及自111年10月23日起至清償日止，按週
    年利率百分之5計算之利息。
四、被告則以：
　㈠被告蔡祖稅：
　⒈原告於85年9月18日以系爭公告徵收系爭土地，並以系爭85年
    10月16日函通知蔡○及各地主發放土地補償費，是系爭土地
    補償案件應於系爭公告期滿之85年10月22日即告確定。原告
    又於86年12月16日以八六澎府地權字第00000號函通知辦理
    領取系爭補償費事宜，可知系爭補償費之發放，業經原告查
    核公告確定被徵收土地人員名單身分無誤後，始通知各土地
    所有人，則原告就系爭補償費之返還請求權應自系爭土地徵
    收補償公告徵收期滿確定之翌日即85年10月22日起算，原告
    遲至111年5月13日始提起本件行政訴訟，其請求權顯已罹於
    時效而消滅。
　⒉蔡○領取系爭補償費時已屆77歲高齡，繼承其父親蔡△之權利
    ，在無任何過失情形，且完全信賴政府機關之管理作業程序
    下，實難期待有何注意義務，況系爭土地業經重測，蔡○亦
    無從查對，僅就原告所提之文件資料進行簽章、切結，並無
    行政程序法第119條信賴不值得保護之情，依行政程序法第1
    17條規定，原告不得撤銷已公告確定之系爭85年10月16日函
    。
　⒊若經法院認定原告就系爭補償費之返還請求權未罹於時效，
    因蔡○於95年11月5日死亡，而蔡○前受原告通知領取系爭補
    償費時，繼承蔡△之事實早已發生，且年代久遠，是被告無
    法於繼承開始時知悉該項繼承債務之存在，並於民法1148條
    修正施行前之法定期間內為限定或拋棄繼承，依民法繼承編
    施行法第1之3條第4項，被告僅以所得遺產為限，負清償責
    任等語。
　⒋並聲明：原告之訴駁回。
　㈡被告顏蔡麗花：
　　伊否認蔡○曾領取系爭補償費；且依原告主張之事實，原告
    自蔡○領取系爭補償費之日起，迄追加顏蔡麗花為被告止，
    並無任何法律上之障礙，是本件請求權已罹於5年之時效而
    消滅；又伊並未自蔡○處繼承遺產，就蔡○之債務自不負任何
    責任等語。並聲明：原告之訴駁回。　　　　　
　㈢被告蔡東明、蔡東蜜、陳茵姿、王文和、王弘揚、王雅音未
    於言詞辯論期日到場，亦未提出準備書狀作何聲明或陳述。
五、本院之判斷：
  ㈠按「公法上之請求權，除法律有特別規定外，因5年間不行使
    而消滅。公法上請求權，因時效完成而當然消滅。前項時效
    ，因行政機關為實現該權利所作成之行政處分而中斷」，行
    政程序法第131條定有明文；又民法總則施行法第18條亦規
    定「民法總則施行前之法定消滅時效已完成者，其時效為完
    成。民法總則施行前之法定消滅時效，其期間較民法總則所
    定為長者，適用舊法，但其殘餘期間，自民法總則施行日起
    算較民法總則所定時效期間為長者，應自施行日起，適用民
    法總則」。經查，於行政程序法90年1月1日施行前，關於公
    法上不當得利返還請求權之時效期間，基於實體從舊原則，
    固無行政程序法第131條第1項規定之適用，並因公法無性質
    相類之規定，而應類推適用民法第125條一般時效即15年之
    規定；惟此類推適用之時效期間，若自行政程序法施行日起
    算，其殘餘期間較行政程序法第131條第1項所定5年時效期
    間為長者，參諸前述民法總則施行法第18條規定意旨，即應
    自行政程序法施行日起，適用行政程序法第131條第1 項關
    於5年時效期間之規定，俾得兼顧行政程序法規定時效期間
    為5年之目的，以使法律秩序趨於一致。是以本件行政程序
    法施行前不當得利返還請求權固可類推適用民法第125條規
    定，時效期間為15年，惟公法上之債權於行政程序法施行前
    成立而可行使者，自行政程序法於90年1月1日施行後，其殘
    餘期間長於5年者，適用行政程序法第131條第1項關於5年時
    效期間之規定。故發生於行政程序施行前之公法上請求權，
    自行政程序施行日起其剩餘時效期間，應於95年1月2日（94
    年12月31日、95年1月1日分別為星期六、日）罹於時效而消
    滅。
　㈡次按時效制度之目的，乃為了維持法律之安定性、尊重權利
    之既存現狀，避免因時間經過而發生舉證困難，致使法律關
    係長期處於不安定；權利人若任由權利長期處於停滯狀態，
    空有權利而不欲行使或任其無期限的行使權利，均非安定法
    社會秩序所望。因公法上法律關係攸關公共利益，務求儘速
    明確及安定，不允長期處於不確定狀態，故依行政程序法第
    131條第2項規定，自應解釋為請求權一旦時效完成後，即當
    然發生消滅之效果，而非僅債務人得行使拒絕給付抗辯權，
    且行政法院應依職權調查此事實之存否。然行政程序法未就
    時效如何起算設有明文規定，故應類推適用前揭民法第128
    條規定，自請求權可行使時起算。所謂請求權可行使時，係
    指行使請求權在法律上無障礙時而言，請求權人因疾病或其
    他事實上障礙，不能行使請求權者，時效之進行不因此而受
    影響。亦即：請求權於無法律上之障礙時即可行使，而所謂
    法律上之障礙，乃有法律上明文規定所致之妨礙請求權行使
    之事由，在請求權本身及其透過法院訴訟程序加以實現均有
    障礙，且該障礙係客觀上存在之情形；其有別於事實上之障
    礙係權利人本身所存個人一身事由所致，且亦與請求權人主
    觀上何時知悉其可行使無關。　　　　　
　㈢經查，系爭補償費之發給，係原告誤以系爭公告徵收之系爭
    土地所有權人為「蔡△」（與正確之土地所有權人「蔡△」同
    名同姓），以系爭85年10月16日函通知「各業主」領取補償
    費，並於86年12月31日發放系爭補償費予蔡○（即誤認之「
    蔡△」被繼承人），有系爭公告、系爭85年10月16日函及切
    結書等件在卷可稽（見本院卷第33至45頁），堪以認定。又
    原告以86年12月16日八六澎府地權字第00000號函（下稱系
    爭86年12月16日函）通知蔡○辦理補償費領取事宜，據被告
    提出系爭86年12月16日函在卷可憑（見本院卷第187頁），
    可知蔡○係經原告以系爭86年12月16日函通知後，方於86年1
    2月31日前往領取系爭補償費。然原告本應清查、確認正確
    之受領人而予以通知領取、發放補償費，原告自蔡○於86年1
    2月31日誤領系爭補償費起，其公法上不當得利返還請求權
    已處於隨時可請求之狀態，即原告客觀上已有可行使此公法
    上不當得利返還請求權之狀態，而僅因其主觀誤認之事實上
    障礙致不行使，遲至111年5月17日始因甲○○、乙○○陳情而提
    起本件訴訟（見本院卷第9頁本院收文戳章）。是本件時效
    自86年12月31日起算，依前開說明，已於95年1月2日因罹於
    時效而消滅。
　㈣綜上所述，本件原告公法上之請求權已罹於時效而消滅，則
    原告提起一般給付之訴，請求被告連帶給付原告13萬9,883
    元，及自111年10月23日起至清償日止，按週年利率百分之5
    計算之利息，為無理由，應予駁回。　
六、本件事證已臻明確，兩造其餘攻擊防禦方法之提出與判決結
    果不生影響，爰不予一一論駁，併此敘明
七、據上論結，本件原告之訴為無理由，爰依行政訴訟法第98條
    第1項前段，判決如主文。　　　　　　
中    華    民    國    111   年    11    月    30    日
                  行政訴訟庭　法　官　王偉為
以上正本係照原本作成。
如不服本判定，應於判決送達後20日內，向本院提出上訴狀並表
明上訴理由（原判決所違背之法令及其具體內容或依訴訟資料可
認為原判決有違背法令之具體事實），其未載明上訴理由者，應
於提出上訴後20日內向本院補提理由書（上訴狀及上訴理由書均
須按他造人數附繕本，如未按期補提上訴理由書，則逕予駁回上
訴），並應繳納上訴裁判費新臺幣3,000元。
中    華    民    國    111   年    11    月    30    日
                              書記官　莊心羽